【裁判字號】    99,小上,93
【裁判日期】    991109
【裁判案由】    清償債務
【裁判全文】
臺灣板橋地方法院民事判決              99年度小上字第93號
上  訴  人  甲○○
被  上訴人  新光行銷股份有限公司
法定代理人  丙○○
訴訟代理人  丁○○
            乙○○
上列當事人間請求清償債務事件，上訴人對於中華民國99年8 月
25日本院板橋簡易庭99年度板小字第2095號第一審小額判決提起
上訴，經本院管轄小額訴訟程序第二審之合議庭於99年10月26日
言詞辯論終結，判決如下：
    主      文
上訴駁回。
第二審訴訟費用新臺幣壹仟伍佰元由上訴人負擔。
    事實及理由
一、被上訴人主張：上訴人於日前為購買商品，向訴外人誠泰商
    業銀行股份有限公司（現更名臺灣新光商業銀行股份有限公
    司，下稱新光銀行）辦理消費性商品貸款金額共計新臺幣（
    下同）48,000元，雙方簽有消費性商品貸款契約，並約定分
    24期清償，每期償還金額2,000元。該債權於民國96年6月21
    日業經新光銀行讓與被上訴人，並以本件起訴狀作為債權讓
    與通知。詎上訴人自94年9 月29日起，即未依約按時給付期
    付款，其尚未清償之貸款餘額仍積欠28,000元，被上訴人雖
    屢次催促上訴人請其儘速清償期付款，惟其均置之不理；依
    消費性商品貸款契約第7 條約定，如上訴人未依約支付分期
    付款致任一期付款逾期繳款時，應自逾期之日起，按週年利
    率20% 計付遲延利息及違約金；如上訴人遲付期付款之總額
    達分期金額1/5 或任一期付款遲延逾30日以上時，即喪失期
    限利益，全部分期債務視為到期，上訴人應一次清償貸款之
    本金、利息、違約金或相關費用等總債務，是依上述約定，
    上訴人即已喪失期限利益，全部分期債務視為到期無誤，故
    上訴人應給付被上訴人如訴之聲明所示之金額，然上訴人迄
    今仍未清償，爰依契約之法律關係，請求上訴人應給付被上
    訴人28,000元及自94年10月29日起至清償日止，按週年利率
    20%計算之利息。
二、上訴人則以：上訴人當時係為獲得較為優惠之電話費率而與
    訴外人巔峰電信股份有限公司（下稱巔峰公司）成立分期付
    款買賣契約，上訴人並未向被上訴人或新光銀行申請貸款，
    嗣經被上訴人向上訴人電話催繳款項，始知上訴人於93年間
    向巔峰公司購買商品，巔峰公司曾以上訴人名義向新光銀行
    貸款，上訴人於成立買賣契約當時與巔峰公司係就以分期零
    利率之付款方式支付價金成立合意，並無向被上訴人或新光
    銀行申請消費性商品貸款之意思表示，亦無委託巔峰公司以
    上訴人為借款人向被上訴人或新光銀行貸款之意思，此可從
    上訴人已繳十期、每月2000元之「誠泰行銷股份有限公司全
    方位全行代理收款繳款書」，存款戶名為被上訴人而非新光
    銀行，可知並非貸款。因巔峰公司無預警歇業，上訴人對於
    巔峰公司之分期給付買賣帳款自得拒絕給付。據上訴人與巔
    峰公司簽署購買「亞太行動假期」之申請表（下稱系爭申請
    表），可得知系爭申請表之當事人係巔峰公司與上訴人，貸
    款契約（下稱系爭貸款契約）亦無當事人為新光銀行之記載
    ，則新光銀行顯非系爭申請表及貸款契約之當事人；且自系
    爭申請表表格格式並無任何可使上訴人得知係以申辦消費貸
    款方式繳交價金之意思，系爭申請表既係巔峰公司單方提供
    屬定型化契約性質，其記載顯然有違消費者保護法有關定型
    化契約之規定，亦未給予上訴人有審核契約內容機會之審閱
    期間，該定型化契約依消費者保護法之規定自屬無效。上訴
    人亦不知系爭申請書背面為何有分期付款及消費性貸款的選
    項，上訴人固於系爭申請表正面簽名，惟當初係與巔峰公司
    之業務員講好是分期付款買賣，顛峰公司後來沒有提供服務
    ，所以停止繳款，是上訴人根本未積欠新光銀行貸款債務，
    新光銀行根本無何對上訴人之債權足供移轉予被上訴人，被
    上訴人之請求並無依據等情為辯。
三、原判決准許被上訴人之全部請求。上訴人對原判決不服，提
    起上訴，並聲明：（一）原判決廢棄；（二）駁回被上訴人
    第一審小額之訴。被上訴人則聲明：駁回上訴。
四、被上訴人主張上訴人於93年10月19日向巔峰公司購買商品，
    並委由被上訴人向新光銀行辦理消費性商品貸款，嗣未按期
    繳款，所欠28,000元債務視為全部到期，嗣新光銀行將該債
    權讓與被上訴人等情，業據其提出系爭申請表、繳款明細、
    消費性貸款債權移轉證明書等件為證（原審卷第5至7頁），
    上訴人雖不爭執其向巔峰公司購買商品並曾簽署申請表，及
    嗣後未按期繳款，尚餘28,000元未繳等情，惟以前揭情詞置
    辯，是系爭申請表有無消費者保護法第11條之1 之合理審閱
    期之違反，系爭貸款契約是否顯失公平而依消費者保護法第
    12條規定而無效，兩造間之委任契約、上訴人與新光銀行間
    之消費借貸契約是否成立，厥為本件重要之爭執，合先敘明
    。
五、按企業經營者與消費者訂立定型化契約前，應有30日以內之
    合理期間，供消費者審閱全部條款內容。違反前項規定者，
    其條款不構成契約之內容。但消費者得主張該條款仍構成契
    約之內容，消費者保護法第11條之1 第1、2項定有明文。前
    開審閱期間條款之目的在給予消費者充分瞭解契約內容之機
    會，並規範企業經營者不得在未給予消費者審閱契約內容之
    機會前，限制消費者簽訂契約之時間，以避免消費者於匆忙
    間不及瞭解其依契約所得主張之權利及應負擔之義務，致訂
    立顯失公平之契約而受有損害，故只須消費者於簽約前已充
    分瞭解該契約之權利義務關係，或有可認其能認識契約權利
    義務關係之合理審閱期間，即不得引用上開規定而主張契約
    無效。是以企業經營者如未限制消費者必須於何時簽名，何
    時將契約書交回，應認企業經營者已留予消費者合理之契約
    審閱期間，即便消費者未看清該契約之內容，而於契約書上
    簽名並交回契約書，然消費者非不得於簽名前就契約書之內
    容，詳加閱讀。其不為此之圖，卻於完全瞭解契約內容前即
    於契約書上簽名，係對自身權利之拋棄，尚非法所不許，亦
    不影響其簽名之效力。本件上訴人固主張原判決違背消費者
    保護法第11條之1 規定，惟查，依兩造所不爭執真正之系爭
    申請表約定事項欄第7 點載明：「申請人、連帶保證人及特
    約商（經銷商）關於本申請表、分期付款買賣契約書及消費
    性商品貸款契約之所有條款，於簽署前均已經合理天數詳細
    審閱，且充分理解其內容，並同意遵守之。」等字樣，系爭
    貸款契約第18條亦載明：「申請人（借款人）及其連帶保證
    人業經合理期間（七天以上）詳細閱讀本契約及相關說明事
    項，．．．」等字句，經核系爭申請表上各該條款字體及印
    刷並無存在難以辨識之情形，且經上訴人於前開「申請人中
    文正楷簽名」欄位簽名確認，足見巔峰公司將系爭申請表及
    貸款契約交付上訴人時，並未限制上訴人必須於何時簽名，
    何時將上開文書交回。參諸前開說明，應認受任人即被上訴
    人及貸與人新光銀行均已留予上訴人合理之契約審閱期間，
    即便上訴人未看清該契約之內容，而於系爭申請表上簽名並
    交回，亦不得嗣後再引用消費者保護法第11條之1第2項規定
    主張系爭申請書及貸款約定書無效。復參酌上訴人為52年11
    月間出生，以其年齡、社會經驗、智識程度，對於申請表所
    載申辦消費性貸款之契約內容，應有充分之瞭解及認識，應
    能知悉自己是簽約申辦貸款，故客觀上尚難認上訴人有因未
    給予審閱期間而輕率訂定系爭申請表之情事，且上訴人就被
    上訴人未提供合理審閱期間並未舉證以實其說。是以，上訴
    人主張原判決違背消費者保護法第11條之1 之規定一節，殊
    非可取。
六、次按定型化契約中之條款違反誠信原則，對消費者顯失公平
    者，無效。定型化契約中之條款有違反平等互惠原則者、條
    款與其所排除不予適用之任意規定之立法意旨顯相矛盾者、
    契約之主要權利或義務，因受條款之限制，致契約之目的難
    以達成者，推定其顯失公平，消費者保護法第12條定有明文
    。上訴人次主張系爭貸款契約違反誠信原則，對其顯失公平
    ，應為無效等情，惟為被上訴人所否認。經查，上訴人向巔
    峰公司購買商品時，本得自由選擇繳費方式，如上訴人不願
    向新光銀行貸款，上訴人仍需自行給付貨款，則其付款義務
    與系爭申請表約定由新光銀行直接撥付貨款予巔峰公司，並
    無不同。姑不論上訴人是否向新光銀行申辦貸款，皆須承擔
    顛峰公司事後違約之風險，自不得援引不同之契約關係為抗
    辯，而違反契約相對性原則，故系爭申請表載明買賣契約與
    消費借貸契約分屬不相牽連之契約關係，並無不當之處。是
    系爭貸款契約並無加重上訴人之責任或免除被上訴人責任之
    情，難謂有何違反誠信原則而顯失公平之處，上訴人主張原
    判決違反消費者保護法第12條規定等情，亦無可採。
七、繼按當事人主張有利於己之事實者，就其事實有舉證之責任
    。民事訴訟法第277 條前段定有明文。又當事人互相表示意
    思一致者，無論其為明示或默示，契約即為成立；當事人對
    於必要之點，意思一致，而對於非必要之點，未經表示意思
    者，推定其契約為成立，關於該非必要之點，當事人意思不
    一致時，法院應依其事件之性質定之，民法第153 條亦有明
    定。經核，系爭申請表之約定事項欄第1、2點分別載明：「
    申請人及特約商（經銷商）同意．．．委由誠泰行銷股份有
    限公司代申請人向誠泰商業銀行申請消費性商品貸款，用以
    支付其向特約商（經銷商）購買消費性商品之分期付款總價
    款．．．」、「如．．．其申請經誠泰商業銀行核准，申請
    人及連帶保證人同意依本申請表所載之繳款方式，依約按期
    還款予誠泰行銷股份有限公司，並委由誠泰行銷股份有限公
    司代申請人向誠泰商業銀行依約清償貸款。」，第3 點復載
    明：「申請人及連帶保證人同意並授權誠泰行銷股份有限公
    司及誠泰商業銀行，得於特約商（經銷商）備齊各項撥款文
    件並經審核無誤後，由誠泰商業銀行逕行將准貸款項撥付誠
    泰行銷股份有限公司指定之帳戶內，再由誠泰行銷股份有限
    公司轉撥入特約商（經銷商）指定之帳戶內，絕無異議。倘
    因此發生損失或事故，均願自負全責，概與誠泰商業銀行及
    誠泰行銷股份有限公司無涉，且本項撥款委任非經誠泰商業
    銀行之司意，不得持任何理由撤銷」等字詞，系爭貸款契約
    第6 條更約定：「請款人（借款人）同意按申請表所載繳款
    方式委託誠泰行銷股份有限公司代申請人（借款人）向誠泰
    商業銀行依約清償貸款，且以此為委託之證明」等語。依系
    爭申請表之前揭約定，即已明確表明由上訴人依式填寫申請
    表並交由新光銀行核准後，將准撥之款項撥付被上訴人指定
    之帳戶內，並由後者轉撥入巔峰公司指定之帳戶內，再由上
    訴人依約定分期之方式繳款，足見上訴人已委託被上訴人向
    新光銀行申請消費性貸款，於新光銀行核貸並撥付款項予巔
    峰公司時，應認上訴人與新光銀行間之消費借貸意思表示已
    達成一致，雙方成立消費借貸契約，是基於債之相對性原則
    ，上訴人應就個別給付關係分別對各基礎關係之當事人為主
    張，不得執其對巔峰公司依對價關係所生之抗辯事由，對抗
    資金關係之當事人即新光銀行（臺灣高等法院暨所屬法院96
    年法律座談會民事類提案第15號研討結果參照）。至於上訴
    人雖另執行政院金融監督管理委員會93年10月13日金管銀（
    三）字第0933000720號函示置辯；惟上開金管會函示僅足認
    係金融主管機關對於該類問題所為主管業務之訓示，且函示
    內容在尚未成為我國有效之法律、判例或解釋之前，僅具參
    考之價值，自無拘束審判機關之效力，是原判決依系爭申請
    表及貸款約定書而為認定，自無違誤。上訴人主張原判決有
    民事訴訟法第277 條及民法第153條、第532條規定之違反，
    洵有未洽，亦非可取。
八、綜上所述，被上訴人依消費借貸及債權讓與之法律關係，請
    求上訴人給付28,000元，及自94年10月29日起至清償日止，
    按週年利率20% 計算之利息，為有理由，應予准許。原審判
    命上訴人如數給付，並依職權宣告假執行，於法並無違誤。
    上訴意旨指摘原判決不當，聲明廢棄改判，自無理由，應予
    駁回。
九、本件事證已臻明確，兩造其餘攻擊防禦方法及舉證，經本院
    審酌後，或與本件之爭執無涉，或對本件判決結果不生影響
    ，爰不一一論述，併此敘明。
十、本件第二審訴訟費用額1,500 元，應由上訴人負擔，爰確定
    如主文第二項所示。
十一、據上論結，本件上訴為無理由，依民事訴訟法第436條之1
      第3項、第449條第1項、第78條，判決如主文。
中    華    民    國    99    年    11    月    9     日
                     民事第二庭審判長法  官  陳麗玲
                                     法  官  連士綱
                                     法  官  鍾啟煌
以上正本與原本無異
本判決不得上訴
中    華    民    國    99    年    11     月    9    日
                                     書記官  張國仁

司法院資訊處製作；財團法人民間司法改革基金會備份。
